臺灣高等法院刑事判決　　　　　　　　 94年度上易字第862號
　　上　訴　人　臺灣臺北地方法院檢察署檢察官
　　被　　　告　甲○○
　　指定辯護人　本院公設辯護人乙○○
上列上訴人因竊盜案件，不服臺灣臺北地方法院93年度易字第14
36號，中華民國94年4月25日第一審判決（起訴案號：臺灣臺北
地方法院檢察署93年度偵字第16858號），提起上訴，本院判決
如下：
    主  文
上訴駁回。
    事實及理由
一、本案經本院審理結果，認原審法院以被告犯刑法第320條第1
    項竊盜罪，並援引刑法第47條累犯之規定，加重其刑，判處
    有期徒刑柒月，另敘明檢察官認被告為脫免逮捕，將被害人
    抓住之手扳開，當場施以強暴，造成被害人受傷，當庭更正
    起訴法條為刑法第329條準強盜罪（見原審卷第95頁）之事
    實部分，不能成立，而變更檢察官起訴法條為刑法第320條
    第1項之理由，經核認事用法及量刑均無不當，應予維持，
    並引用第一審判決書記載之事實、證據及理由（如附件）。
二、檢察官上訴意旨略以：被害人丙○○手腕處有三處紅豆般大
    小之紅色痕跡，業經原審勘驗屬實，並當場拍照附卷（見原
    審卷第91頁反面、第98頁至第100頁），證人即被害人丙○
    ○於原審證稱：「（被告如何掙脫？）我兩手抓住被告一隻
    手，被告用另外一隻手扳開我的左手，他的指甲刮到我的左
    手，所以才有這個傷勢」等語（原審卷第94頁反面），是被
    告因遭被害人丙○○抓住右手攔阻離去，離現場脫免逮捕，
    而用力扳開被害人之手，顯已有積極對人施加暴力之攻擊行
    為，並致被害人手部受傷，已足以壓抑被害人之抗拒，而非
    僅屬消極之爭脫行為，至於該傷害之結果，並非強暴行為之
    當然結果，被告係出於故意或過失行為，則與強暴行為無涉
    云云。
三、訊據被告於本院審理中固坦承竊盜行為，然仍堅決否認有對
    被害人施強暴行為，辯稱僅扳開被害人之手後就跑開等語，
    按犯罪事實應依證據認定之，無證據不得認定犯罪事實，
    刑事訴訟法第154條第2項定有明文。又認定不利於被告之事
    實，須依積極證據，苟積極證據不足為不利於被告事實之認
    定時，即應為有利於被告之認定，更不必有何不利之證據；
    認定犯罪事實所憑之證據，雖不以直接證據為限，間接證據
    亦包括在內，然而無論直接或間接證據，其為訴訟上之證明
    ，須於通常一般之人均不致有所懷疑，而得確信其為真實之
    程度者，始得據為有罪之認定（最高法院30年上字第816號
    、76年台上字第4986號判例可供參考）。次按刑法第329
    條準強盜罪之成立，必須以行為人為脫免逮捕、防護贓物，
    有當場施強暴、脅迫之行為始足當之，而所謂強暴、脅迫手
    段，必須限於行為人有意直接或間接對人之身體施以暴力或
    惡害通知，亦即需有施暴行於人之主觀意思及客觀積極行為
    始足當之，最高法院著有30年上字第3023號判例、82年度臺
    上字第3842號判決、85年度臺上字第1869號判決可資參酌，
    易言之，所謂強暴、脅迫仍須以一定形式之暴力行為為必要
    ，倘僅係消極掙脫行為，並無積極攻擊行為，尚不得率以準
    強盜罪論處。本院經查：
  (一)證人即被害人丙○○於原審證稱：「（被告如何掙脫？）我
    兩手抓住被告一隻手，被告用另外一隻手扳開我的左手，他
    的指甲刮到我的左手，所以才有這個傷勢。（這中間從你抓
    他的手，到被告掙脫，大約多久？）不會超過15秒。（他是
    故意抓傷？）應該是情急，應該也不是故意的。（你為何認
    為他不是故意的？）因為他要掙脫，要把我的手拔開。（他
    是不是故意要弄痛你，讓你鬆手？）我不知道。當時很快。
    」等語（見原審卷第94頁反面），證人童秋煙於原審審理時
    亦結證稱：「（當時發生時，你有無看到被害人手有受傷？
    ）我是到派出所才看到。（你能否描述，你在派出所時看到
    被害人手受傷的情形？）他的手錶旁邊有看到一點點抓傷。
    抓痕是紅紅的，有破皮一點點不是很大的傷口。（被告如何
    掙脫？）那個過程很快，被告一下子拔腿就跑，我有看到，
    但是這麼快，我沒有辦法記得那麼清楚。（從你先生抓住被
    告的手，到被告掙脫，大概有多久？）我覺得時間沒有幾秒
    。」等語（見原審卷第94頁）。被害人丙○○及證人童秋煙
    經原審諭示後，分飾被告及被害人，並當庭表演被告脫免逮
    捕情形（原審卷第94頁），則依渠2人當庭表演情形及上開
    證詞，被告應係遭被害人抓住右手攔阻離去，為逃離現場而
    用力扳開被害人之手，情急之下不慎以指甲刮傷被害人左手
    ，被告僅有掙脫行為，並未對被害人丙○○施以積極之暴力
    攻擊行為。若被告果真為脫免逮捕而對被害人丙○○施強暴
    之意，則於被害人丙○○雙手抓住被告右手攔阻離去之際，
    斯時，被告仍有一手之餘力可對被害人為任何暴力攻擊行為
    ，被害人並無手腕之力可以反擊，然被告卻以另一手扳開被
    害人之雙手後離去，可見被告應無對被害人積極出手攻擊施
    以強暴之意，至為明顯。
  (二)又參以證人即共同逮捕被告之陳鏡相於原審中證稱：「（你
    上前壓制被告時，被告為了掙脫有無對你施以強暴，就是打
    你、踢你等行為？）沒有。（你上前壓制被告時，被告為了
    掙脫有無對你施以脅迫，就是講話恐嚇你不准抓他等行為？
    ）我不太記得，因為當時真的很亂。」等語（見原審卷第11
    9頁反面、第120頁）。果真被告當時已有為脫免逮捕而對人
    施強暴之意思，理當於證人陳鏡相逮捕被告時，被告亦應會
    接續對逮捕之人再積極出手攻擊，以免脫逃之行為，未竟全
    功，然亦無證據足證被告對陳鏡相有何意圖脫免逮捕而施以
    強暴、脅迫之行為。
  (三)綜上所述，被告當時僅係消極之逃避行為，尚難認有何積極
    施強暴、脅迫行為，自與刑法第329條準強盜罪必須以行為
    人為脫免逮捕、防護贓物，有當場施強暴、脅迫行為之成立
    要件並不相當。
四、公訴人以被告於行竊後有對被害人為強暴之行為，其目的係
    要防護贓物，應構成刑法第329條之準強盜犯行等理由提起
    上訴，與原審及本院上開所認尚有未符，應認其上訴無理由
    應予駁回。
據上論斷，應依刑事訴訟法第373條、第368條，判決如主文。
本案經檢察官羅榮乾到庭執行職務。
中　　華　　民　　國　　94　　年　　7　　月　　 5 　　日
　　　　　　　　　刑事第22庭審判長法　官  黃瑞華
　　　　　　　　　　　　　　　　  法　官  宋  祺
　　　　　 　 　　　　　　　　　　法　官  蔡明宏
以上正本證明與原本無異。
檢察官如不服本判決應於收受送達後十日內向本院提出上訴書狀
，其未敘述上訴之理由者並得於提起上訴後十日內向本院補提理
由書（均須按他造當事人之人數附繕本）。
被告不得上訴。
                                  書記官  陳建邦
中　　華　　民　　國　　94　　年　　7　　月　　 5 　　日
